ACORDAO-COMPLETO-2555364

ACÓRDÃO 6994/2022 ATA 35/2022 - PRIMEIRA CÂMARA

VISTOS, relatados e discutidos estes autos de processo de aposentadoria,
ACORDAM os Ministros do Tribunal de Contas da União, reunidos em sessão da Primeira Câmara, diante das razões expostas pelo relator e com fundamento na Constituição Federal, art. 71, III e IX, e na Lei 8.443/1992, arts. 1º, V, e 39, II, em:
9.1. considerar ilegal a presente concessão e negar registro ao ato de aposentadoria do sr. Geraldo Lopes da Silva;
9.2. dispensar a devolução dos valores recebidos em boa-fé pelo interessado, nos termos do Enunciado 106 da Súmula de Jurisprudência desta Corte;
9.3. determinar ao Tribunal Regional do Trabalho da 17ª Região que adote as seguintes providências, sob pena de responsabilidade solidária da autoridade administrativa omissa:
9.3.1. dê ciência desta deliberação ao sr. Geraldo Lopes da Silva no prazo de quinze dias e faça juntar o comprovante de notificação a estes autos nos quinze dias subsequentes;
9.3.2. suspenda os pagamentos com base no ato ora impugnado no prazo de quinze dias;
9.3.3. caso o interessado opte por continuar aposentado ou não tenha possibilidade jurídica de retornar à atividade, emita novo ato concessório no prazo de trinta dias, com exclusão de um dos quintos de FC 4 concedidos, haja vista que, consoante as datas informadas no formulário e-Pessoal 36.859/2020, não exerceu a função pelos 1.825 dias necessários para a incorporação de cinco "quintos";
9.4. orientar o Tribunal Regional do Trabalho da 17ª Região a observar rigorosamente o que dispõe o art. 101 da Lei 8.112/1990, inclusive para fins de incorporação de "quintos"; 
9.5. determinar à Sefip que oriente seus servidores a examinarem o tempo de exercício de função informado pelo Tribunal Regional do Trabalho da 17ª Região, de forma a apurar se está sendo observado o disposto no art. 101 da Lei 8.112/1990, de modo a evitar concessão irregular de "quintos".

PESSOAL. APOSENTADORIA. "QUINTOS".

Primeira Câmara

Tribunal Regional do Trabalho da 17ª Região/ES.

3. Interessados/Responsáveis:
3.1. Interessado: Geraldo Lopes da Silva (XXX.728.403-XX).

13.1. Ministros presentes: Walton Alencar Rodrigues (Presidente) e Benjamin Zymler (Relator).
13.2. Ministro-Substituto convocado: Weder de Oliveira.
13.3. Ministro-Substituto presente: Augusto Sherman Cavalcanti.

ACORDAO-COMPLETO-2559154

Acórdão 7936/2022 - Primeira Câmara

BENJAMIN ZYMLER

Adoto como relatório a instrução produzida no âmbito da Secretaria de Fiscalização de Integridade de Atos e Pagamentos de Pessoal e Benefícios Sociais (Sefip) , acolhida pela Procuradora-Geral do Ministério Público junto ao Tribunal de Contas da União (MPTCU) :
"INTRODUÇÃO
Trata-se de ato de aposentadoria, submetido, para fins de registro, à apreciação do Tribunal de Contas da União (TCU) , de acordo com o art. 71, inciso III, da Constituição Federal.  O ato foi cadastrado e disponibilizado ao TCU por intermédio do Sistema e-Pessoal, na forma do art. 2º e 4º da Instrução Normativa TCU 78/2018.
O ato desse processo pertence às seguintes unidades:
Unidade emissora: Tribunal Regional do Trabalho da 17ª Região/ES.
Unidade cadastradora:  Tribunal Regional do Trabalho da 17ª Região/ES.
Subunidade cadastradora: Setor de Informações Funcionais.
EXAME TÉCNICO
Procedimentos aplicados
Os procedimentos para exame, apreciação e registro de atos de pessoal encontram-se estabelecidos na Instrução Normativa TCU 78/2018 e na Resolução TCU 206/2007. Essas normas dispõem que os atos de pessoal disponibilizados por meio do e-Pessoal devem ser submetidos previamente a críticas automatizadas, com base em parâmetros predefinidos.
As críticas das informações cadastradas na etapa de coleta do ato foram elaboradas e validadas levando-se em conta as peculiaridades de cada ato. Os itens verificados nessa etapa são inerentes a dados cadastrais, fundamentos legais, mapa de tempo, ficha financeira, assim como eventuais ocorrências de acumulação. Trata-se de verificações abrangentes, minuciosas e precisas e sem a necessidade de ação humana e, portanto, menos suscetível a falhas. As críticas aplicadas estão discriminadas no sistema, no Menu e-Pessoal, opção 'Crítica', que podem ser acessadas mediante concessão de perfil específico a servidores do TCU responsáveis pela análise.
Além das críticas automatizadas, há verificação humana adicional no caso de haver alertas do sistema ou informações não formatadas, como esclarecimentos do gestor ou do controle interno.  
As críticas também consideram os registros do Sistema Integrado de Administração de Recursos Humanos (Siape) . O Siape disponibiliza informações atualizadas sobre as parcelas que integram os proventos, diferentemente, portanto, do e-Pessoal, que informa as parcelas no momento do registro do ato. 
Essa confrontação com o Siape fornece uma visão atual e verdadeira da situação, o que permite descaracterizar irregularidades e inconsistências que, embora constantes do e-Pessoal, já foram corrigidas.
As verificações detectadas no ato encontram-se discriminadas na aba de pendências do ato no sistema e-Pessoal, bem como no espelho do ato contemplado por esta instrução.
Exame das Constatações
Ato: 36859/2020 - Inicial - Interessado (a) : GERALDO LOPES DA SILVA - CPF: XXX.728.403-XX
Parecer do Controle Interno: considerar o ato Legal com esclarecimentos. Justificativa:  VPNI incorporada no valor de R$ 1.790,67, código 00050, com base em sentença transitada em julgado e Recurso Extraordinário 638115 CE, em anexo.
Constatações e análises: 
1.1.1. Houve o registro de pelo menos uma rubrica com 'Denominação para análise pelo TCU = Vantagem de caráter pessoal (0000050 - V.P.N.I. (QUINTOS/DÉCIMOS) (Vantagem de caráter pessoal - Incorporação de quintos/décimos de função) - R$ 1.790,67) .
Justificativa do Gestor de Pessoal: Não há. Verificação efetuada no âmbito do TCU.
Análise do Controle Interno:  Não há. Verificação efetuada no âmbito do TCU.
Análise da Equipe Técnica: Ilegal
É ilegal a concessão da vantagem de quintos em razão do exercício de funções comissionadas após o advento da Lei 9.624/1998.
Nesse caso, como a incorporação de quintos entre o período de 8/4/1998 a 4/9/2001 está amparada por decisão judicial transitada em julgado, não haverá determinação para absorção da rubrica, consoante decidido pelo STF no âmbito do RE 638.115/CE.
1.1.2. O Controle interno emitiu parecer pela legalidade com esclarecimentos.
Justificativa do Gestor de Pessoal: Não há. Verificação efetuada no âmbito do TCU.
Análise do Controle Interno:  Não há. Verificação efetuada no âmbito do TCU.
Análise da Equipe Técnica: Legal
Os esclarecimentos apontados pelo Controle Interno são irrelevantes para a análise da legalidade do ato ou já foram analisados em crítica específica do e-Pessoal.
1.1.3. Houve o registro de pelo menos uma rubrica com 'Denominação para análise pelo TCU = Vantagem de caráter pessoal (0000050 - V.P.N.I. (QUINTOS/DÉCIMOS) (Vantagem de caráter pessoal - Incorporação de quintos/décimos de função) - R$ 1.193,78) .
Justificativa do Gestor de Pessoal: Não há. Verificação efetuada no âmbito do TCU.
Análise do Controle Interno:  Não há. Verificação efetuada no âmbito do TCU.
Análise da Equipe Técnica: Legal
A concessão da vantagem de quintos ou décimos está em consonância com a jurisprudência deste Tribunal e os critérios das Leis 8.911/1994 e 9.624/1998 (os períodos anteriores a 8/4/1998 são suficientes para a incorporação da vantagem de quintos) . 
O quadro resumo de ocorrências e, quando for o caso, o detalhamento da norma legal e da jurisprudência para as inconsistências acima elencadas encontra-se no anexo II dessa instrução. 
Encaminhamento do ato: 
Considerar ILEGAL e recusar registro do ato inicial de Aposentadoria de GERALDO LOPES DA SILVA do quadro de pessoal do órgão/entidade Tribunal Regional do Trabalho da 17ª Região/ES, com base nos arts. 71, inciso III, da Constituição Federal, 1º, inciso V, e 39, inciso II, da Lei 8.443/1992 e 260, § 1º, do Regimento Interno. 
Com fulcro no art. 262, caput, do Regimento Interno deste Tribunal, determinar ao órgão/entidade Tribunal Regional do Trabalho da 17ª Região/ES que: 
dispense a devolução dos valores indevidamente recebidos de boa-fé até a data da ciência do órgão/entidade Tribunal Regional do Trabalho da 17ª Região/ES, do acórdão que vier a ser proferido, com base no Enunciado 106 da Súmula da Jurisprudência do TCU.
informe o teor do acórdão que vier a ser prolatado, encaminhando ao TCU, no prazo de trinta dias, comprovante da data de ciência pelo (a) interessado (a) , nos termos do art. 4º, § 3º, da Resolução TCU 170/2004.
CONCLUSÃO
A abrangência e a profundidade das verificações levadas a efeito fundamentam convicção de que o ato 36859/2020 pode ser apreciado pela ilegalidade, em razão das irregularidades apontadas no item Exame das Constatações desta instrução, que representam afronta à legislação e à jurisprudência de referência
PROPOSTA DE ENCAMINHAMENTO
Ante o exposto, com fundamento no art. 71, inciso III, da Constituição Federal, no art. 1º, inciso V, e art. 39, incisos I e II, da Lei 8.443/1992, no art. 260 do Regimento Interno do Tribunal de Contas da União, propõe-se: 
Considerar ILEGAL e recusar registro do ato inicial de Aposentadoria de GERALDO LOPES DA SILVA do quadro de pessoal do órgão/entidade Tribunal Regional do Trabalho da 17ª Região/ES, com base nos arts. 71, inciso III, da Constituição Federal, 1º, inciso V, e 39, inciso II, da Lei 8.443/1992 e 260, § 1º, do Regimento Interno.
Com fulcro no art. 262, caput, do Regimento Interno deste Tribunal, determinar ao órgão/entidade Tribunal Regional do Trabalho da 17ª Região/ES que: 
informe o teor do acórdão que vier a ser prolatado, encaminhando ao TCU, no prazo de trinta dias, comprovante da data de ciência pelo (a) interessado (a) , nos termos do art. 4º, § 3º, da Resolução TCU 170/2004.
dispense a devolução dos valores indevidamente recebidos de boa-fé até a data da ciência do órgão/entidade Tribunal Regional do Trabalho da 17ª Região/ES, do acórdão que vier a ser proferido, com base no Enunciado 106 da Súmula da Jurisprudência do TCU."
É o relatório.

não há.

Procuradora-Geral Cristina Machado da Costa e Silva.

PESSOAL. APOSENTADORIA. CÔMPUTO DE TEMPO DE EXECÍCIO DE FUNÇÃO APÓS 8/4/1998 COM AMPARO EM DECISÃO JUDICIAL. NÃO OBSERVÂNCIA DO ART. 101 DA LEI 8.112/1990. TEMPO INSUFICIENTE PARA A INCORPORAÇÃO DA ÚLTIMA PARCELA DE "QUINTO", QUE DEVE SER EXCLUÍDA DOS PROVENTOS. ILEGALIDADE E NEGATIVA DE REGISTRO. ENUNCIADO 106. DETERMINAÇÕES E ORIENTAÇÃO.

APOSENTADORIA (APOS)

Secretaria de Fiscalização de Integridade de Atos e Pagamentos de Pessoal e de Benefícios Sociais (Sefip).

Estes autos cuidam de processo de aposentadoria do sr. Geraldo Lopes da Silva no cargo de Técnico Judiciário do Tribunal Regional do Trabalho da 17ª Região (TRT-17) .
2. A ilegalidade apontada refere-se à incorporação de 3/5 de FC 4, no valor de R$ 1.790,67, para os quais foi considerado tempo de exercício de função posterior a 8/4/1998.
3. De plano, observo que o cômputo do tempo de serviço considerou o ano comercial, a saber, de 360 dias, o que não é correto, pois viola o art. 101 da Lei 8.112/1990 (grifo acrescido) :
"Art. 101.  A apuração do tempo de serviço será feita em dias, que serão convertidos em anos, considerado o ano como de trezentos e sessenta e cinco dias."
4. Assim, aplicando corretamente a disposição legal, verifico que o interessado teria incorporado, legitimamente, 2/5 de FC 4 no dia 24/8/1997 e, com base em decisão judicial, apenas outros 2/5 e não 3/5, como lhe foi deferido. 
5. Isso porque a incorporação de 5/5 requer o exercício de função por 1.825 dias, ao passo que a interessada o fez por apenas 1.795 dias.
6. A tabela seguinte revela essa situação:
	Mês
	Dias de exercício
	Mês
	Dias de exercício

	ago/95
	16
	ago/97
	17

	set/95
	30
	set/97
	30

	out/95
	31
	out/97
	31

	nov/95
	30
	nov/97
	30

	dez/95
	31
	dez/97
	31

	jan/96
	31
	jan/98
	31

	fev/96
	29
	fev/98
	8

	mar/96
	31
	mar/98
	21

	abr/96
	30
	abr/98
	7

	mai/96
	31
	abr/98
	23

	jun/96
	30
	mai/98
	31

	jul/96
	31
	jun/98
	30

	ago/96
	31
	jul/98
	31

	set/96
	30
	ago/98
	31

	out/96
	31
	set/98
	30

	nov/96
	30
	out/98
	31

	dez/96
	31
	nov/98
	30

	jan/97
	31
	dez/98
	31

	fev/97
	28
	jan/99
	31

	mar/97
	31
	fev/99
	28

	abr/97
	30
	mar/99
	31

	mai/97
	31
	abr/99
	30

	jun/97
	30
	mai/99
	31

	jul/97
	31
	jun/99
	30

	ago/97
	14
	jul/99
	31

			ago/99
	31

			set/99
	30

			out/99
	31

			nov/99
	30

			dez/99
	31

			jan/00
	31

			fev/00
	29

			mar/00
	31

			abr/00
	30

			mai/00
	31

			jun/00
	30

			jul/00
	31

			ago/00
	13

	Total
	730
		1.065

	Quintos
	2/5 FC 4
		2/5 FC 4

8. Portanto, considerando que a decisão judicial proferida no processo 2004.50.01.009081-3 (fl. 56, pç. 3) apenas assegurou o direito ao cômputo do tempo de função até 5/9/2001 para fins de incorporação de "quintos", mas não sancionou a apuração incorreta do tempo de exercício de função, conclui-se que 1/5 de FC-4 foi deferido sem nenhum amparo legal ou em decisão judicial.
9. Assim sendo, essa parcela deve ser imediatamente excluída dos proventos do interessado.
10. Ademais, é plausível supor que o órgão de origem esteja adotando a mesma metodologia de cômputo de tempo de função para outras concessões, motivo pelo qual é imprescindível que a unidade instrutora confira os tempos que são informados no formulário e-Pessoal, o que não é feito pela crítica automática.
11. Por fim, proponho a aplicação do Enunciado 106 da Súmula de Jurisprudência desta Corte para dispensar a devolução dos valores indevidamente recebidos em boa-fé pelo interessado.
Diante do exposto e com as vênias por dissentir parcialmente dos pareceres, VOTO por que o Tribunal adote a deliberação que ora submeto a este colegiado.
                    TCU, Sala das Sessões, em 4 de outubro de 2022.
BENJAMIN ZYMLER 
Relator